臺灣臺中地方法院刑事判決　　　　　　　　　　　　九十三年度易字第二七八四號
　　公　訴　人　臺灣臺中地方法院檢察署檢察官
　　被　　　告　甲○○　男三十.
右列被告因詐欺案件，經檢察官提起公訴（九十三年度偵緝字第一五三一號），本院
判決如左：
    主  文
甲○○無罪。
    理  由
一、公訴意旨略以：被告甲○○因做內衣生意需款孔急，自友人處得知告訴人丙○○
    自任會首召集民間互助會，連同會首共十六會，會期自民國九十二年一月二十日
    起，每會新臺幣（下同）二萬元，採內標方式，被告甲○○遂以其名義與同居人
    乙○○（業經檢察官另案緩起訴處分）各參加一會。詎被告甲○○與案外人乙○○竟意圖為自己不法之所有，明知其等自九十二年（起訴書誤載為九十一年）三
    、四月間即已周轉不靈，並無支付死會會款之資力，仍於開標後之第一會即以「
    乙○○」名義用六千二百元之高價將會標走，使告訴人丙○○不疑有它，支付會
    款二十一萬三千二百元予被告甲○○與案外人乙○○，嗣被告甲○○與案外人乙○○就未再支付每月四萬元之死會會款，且遷居他處，避不見面，告訴人丙○○
    始知受騙。因認被告甲○○所為，係犯刑法第三百三十九條第一項之詐欺取財罪
    嫌等語。
二、按犯罪事實應依證據認定之，無證據不得認定犯罪事實；又不能證明被告犯罪或
    其行為不罰者，應諭知無罪之判決，刑事訴訟法第一百五十四條第二項第三百
    零一條第一項分別定有明文。又刑法上詐欺罪之成立，以意圖為自己或第三人不
    法之所有，以詐術使人將本人或第三人之物交付為構成要件，所謂以詐術使人交
    付，必係被詐欺人因其詐術而陷於錯誤，始為相當，若其所用方法，不能認為詐
    術，即不構成本罪，是行為人如係事後因其他因素無法如期返還或給付款項，乃
    民事上債務不履行之問題，除有積極證據足認其於取得財物之初即心存不法所有
    之意圖者外，要難以此一時之給付遲延即遽認其涉犯詐欺罪名。
三、本件公訴人認被告甲○○涉犯刑法第三百三十九條第一項之詐欺取財罪嫌，無非
    係以被告右揭詐欺之情事，業據告訴人丙○○指述綦詳，並有互助會會單及本票
    各一紙附卷可稽，且觀諸被告於互助會開始進行後之第一次標會即以高價標走會
    款，足見其需款恐急，再參以被告自承其於九十一年三、四月間起即已陷於週轉
    困難之窘境，卻仍參加告訴人之互助會，得標後遂未再繳納任何死會會款，更顯
    其等早已準備於標得會款之後倒會，其不法所有之意圖甚明，為其主要論據。
四、訊據被告甲○○堅詞否認有何詐欺取財之犯行，辯稱：伊係在乙○○標得會款後
    才加入該互助會，且經過二、三個月後，又將該會頂讓他人，而拿回一萬元，又
    乙○○的死會會款亦共計繳納了十二萬元，並非在標得會款後，即未再繳納死會
    會款；再伊與乙○○未將其餘死會會款繳納完畢，係因伊等後來經濟困難才未續
    繳，並非故意不續繳會款，伊確無詐欺會首丙○○之故意等語。經查：證人即告
    訴人丙○○於九十四年六月十四日本院審理時到庭結證稱：乙○○是伊在九十二
    年一月二十日成立互助會時即已加入互助會，而被告甲○○則是在乙○○於九十
    二年二月二十日標得第二會會款時，始因頂替其他會員而加入互助會，被告甲○○之頭會會款二萬元及第二會活會會款一萬三千八百元，均是自乙○○所標得之
    會款中扣除；而被告與乙○○二人在標得第二會後大概有再繳過三次會款，但實
    際繳過幾次會款，伊已經不太記得了；又被告甲○○後來也將名下之活會頂讓給
    其他會員，頂讓後被告甲○○有拿到一萬元；另被告甲○○亦有繳交活會會款至
    其頂讓他人為止，且被告甲○○與乙○○參加互助會時經濟狀況都還不錯等語，
    是被告甲○○與同居人乙○○參加系爭互助會時，渠等之經濟狀況應非已陷於無
    資力狀態，且渠二人亦非自九十二年二月二十日標得第二會會款後，即未再支付
    每月二萬元之死會會款，況被告甲○○以自己名義加入互助會部分，因未曾標得
    互助會款，嗣後復因頂讓其他會員而退出該互助會，視同自始未曾參加該互助會
    ，故被告甲○○以自己名義參與互助會部分，難認有詐欺告訴人之犯行。又查，
    證人乙○○於九十四年六月十四日本院審理時到庭結證稱：伊與被告甲○○係各
    人處理各人的互助會等語，是縱證人乙○○係以六千二百元之高價於該互助會首
    次開標之第二會即標得會款，亦難以證人乙○○之個人行為認與本件被告甲○○
    有共同詐欺告訴人丙○○之犯意聯絡，蓋倘被告甲○○與證人乙○○確於參加系
    爭互助會之初，即有向告訴人丙○○詐取會款之故意，則渠二人共同以乙○○名
    義標得會款後，實無需再以被告甲○○名義加入該互助會而反遭扣除第一、二會
    共計三萬三千八百元之活會會款；至渠等嗣後未能繳足死會會款予告訴人丙○○
    ，應係一時經濟困難周轉不靈所致；被告甲○○以自己名義參與系爭互助會，後
    既已頂讓退出，而同居人乙○○所標取之第二會會款，其後亦有繳納死會會款至
    少二、三個月，則渠等參與系爭互助會應無意圖為自己不法之所有，而施用詐術
    使人交付財物之情形存在，核與刑法詐欺取財罪之構成要件不相符，自不得僅憑
    告訴人之片面指訴，即認被告甲○○與證人乙○○共同涉有詐欺取財之犯行；本
    件應純屬債務不履行之民事紛爭，本應循民事訴訟程序解決。此外，復查無其他
    積極證據足資證明被告甲○○有何共同詐欺取財之犯行，不能證明被告犯罪，揆
    諸首揭說明，自應諭知被告無罪之判決，以免冤抑。
據上論斷，應依刑事訴訟法第三百零一條第一項，判決如主文。
本案經檢察官陳忠榮到庭執行職務。
中　　　華　　　民　　　國　　九十四　　年　　　七　　　月　　十四　　　日
                                  臺灣臺中地方法院刑事第十三庭
                                      審判長　法　官  許  旭  聖
                                      　　　　法　官  陳  可  薇
                                      　　　　法　官  許  月  馨
右正本證明與原本無異。
如不服本判決，應於判決送達後十日內向本院提出上訴狀（應附繕本），上訴於臺灣
高等法院臺中分院。
　　　　                                      書記官  詹  東  益
中　　　華　　　民　　　國　　九十四　　年　　　七　　　月　　 十九　　 日
